【裁判字號】    99,訴,103
【裁判日期】    990429
【裁判案由】    確認袋地通行權
【裁判全文】
臺灣彰化地方法院民事判決  99年度訴字第103號
原      告  乙○○
訴訟代理人  黃勝雄 律師
被      告  財政部國有財產局臺灣中區辦事處彰化分處
法定代理人  丙○○
訴訟代理人  甲○○
            丁○○
上列當事人間請求確認袋地通行權事件，本院於民國99年4月15
日言詞辯論終結，茲判決如下：
    主      文
確認原告對彰化縣員林鎮○○○段第六六、六六之一、六五、六
四、六四之一地號土地如附圖所示編號Ａ部分面積三五.三三平
方公尺、Ｂ部分面積二八.四九平方公尺、Ｃ部分面積五二.三六
平方公尺、Ｄ部分面積四四.一二平方公尺、Ｅ部分面積九五.六
七平方公尺土地有通行權存在，被告應容忍原告通行。
訴訟費用由被告負擔。
    事實及理由
一、原告起訴主張：
    原告所有坐落彰化縣員林鎮○○○段第63-3地號、面積1716
    .66平方公尺土地（下稱系爭土地），係判決分割自同段第
    63地號土地，分割後系爭土地因四周均為他人土地所圍繞，
    致無道路可與公路聯絡，致不能為通常使用，為袋地。而由
    被告所管理之國有同段第64、64-1、65、66、66-1地號土地
    以至公路即阿寶巷，乃屬最近且係損害最少之處所，惟經原
    告向被告申請通行，遭被告拒絕，為此依袋地通行權法律關
    係請求確認通行權存在，並聲明：確認原告對被告所管理之
    國有坐落彰化縣員林鎮○○○段第66地號如附圖所示編號A
    部分面積35.33平方公尺之土地、同段第66-1地號如附圖所
    示B部分面積28.49平方公尺之土地、同段第65地號如附圖所
    示C部分面積52.36平方公尺之土地、同段第64地號如附圖所
    示D部分面積44.12平方公尺之土地、同段第64-1地號如附圖
    所示E部分面積95.67平方公尺之土地，有通行權存在，被告
    應容忍原告通行；訴訟費用由被告負擔。
二、被告則以：
    原告所有系爭土地乃分割自同段第63地號土地，經查未分割
    前該第63地號土地已有通道連接至道路阿寶巷，依民法第78
    9條規定，原告所有之系爭土地不通行公路係因法院判決分
    割所致，應優先通行他分割人之所有地，原告主張之通行方
    案，顯與上開法條不合，其請求為無理由等語，資為抗辯，
    並聲明：原告之訴駁回；訴訟費用由原告負擔。
三、法院之判斷：
  (1)按土地因與公路無適宜之聯絡，致不能為通常之使用者，土
    地所有人得通行周圍地以至公路，民法第787條第1項前段定
    有明文，其目的乃使土地與公路有適宜之聯絡，而得為通常
    之使用，不僅為調和個人所有之利害關係，且在充分發揮袋
    地之經濟效用，以促進物盡其用之社會整體利益（最高法院
    75年台上字第947號判例參照）。系爭土地四周均為他人土
    地所圍繞，與公路無適宜之聯絡，屬袋地，此為兩造所不爭
    執，且經本院履勘現場查明屬實，原告之系爭土地自得通行
    周圍地以至公路，而依系爭土地之地籍圖所示，系爭土地與
    公路聯絡，最近距離應係通行被告所管理之國有同段第66、
    66-1、65、64、64-1地號土地，被告應有容忍原告通行之義
    務。
  (2)又袋地通行權，非以袋地與公路有聯絡為已足，尚須使其能
    為通常之使用。而是否能為通常使用，除須斟酌土地之位置
    、地勢及面積外，尚應考量其用途，俾袋地亦能發揮地盡其
    用之功能（最高法院91年台上字第1341號判決參照）。查系
    爭土地屬八卦山脈風景特定區計畫乙種工業區，此有彰化縣
    員林鎮都市計畫土地使用分區證明書在卷可憑，並為兩造所
    不爭執。依建築技術規則第117條第7款、第118條第2款規定
    ，建築樓地板面積超過50平方公尺或總樓地板面積超過70平
    方公尺之廠房，須臨接8公尺以上道路，而系爭土地之面積
    為1716.66平方公尺，超過50平方公尺甚多，則系爭土地欲
    興建樓地板面積超過50平方公尺或總樓地板面積超過70平方
    公尺之廠房，即必須臨接8公尺以上道路，故為使系爭土地
    能為工業區土地之通常使用，應使其能臨接8公尺寬之道路
    ，即系爭土地通行鄰地之道路應有8公尺寬。
  (3)被告雖辯稱分割前第63地號土地已有通道連接至道路阿寶巷
    ，原告之系爭土地應優先通行他分割人之所有地云云，惟查
    ，分割前第63地號土地並未臨接阿寶巷公路，此為被告所自
    己承認，被告主張該第63地號旁第73、74地號土地上有私設
    道路連接阿寶巷，縱使屬實，該私設巷道並非公路，並無礙
    分割前第63地號土地亦為袋地之性質，是被告上開所辯，即
    非可採。
  (4)綜上所述，原告之系爭土地應能通行彰化縣員林鎮○○○段
    第66、66-1、65、64、64-1地號土地如附圖所示編號A部分
    面積35.33平方公尺、B部分面積28.49平方公尺、C部分面積
    52.36平方公尺、D部分面積44.12平方公尺、E部分面積95.
    67平方公尺土地，是原告訴請確認對上開土地有通行權存在
    ，被告應容忍上訴人通行，即有理由，應予准許，爰判決如
    主文所示。
四、訴訟費用負擔之依據：民事訴訟法第78條。
中    華    民    國    99    年    4     月    29    日
                  民事第二庭    法  官  施錫揮
以上正本係照原本作成。
如對判決上訴，應於判決送達後20日內向本院提出上訴狀。
中    華    民    國    99    年    4     月    29    日
                                書記官  蕭秀吉

司法院資訊處製作；財團法人民間司法改革基金會備份。
